ACORDAO-COMPLETO-2533005

ACÓRDÃO 2621/2022 ATA 16/2022 - SEGUNDA CÂMARA

VISTO, relatado e discutido este processo de tomada de contas especial instaurada pela então Secretaria Especial dos Direitos Humanos em desfavor da Fundação Universa e de seu ex-presidente Paulo Roberto Torres Guimarães, em razão da não apresentação de documentação complementar exigida na prestação de contas do Convênio 709673/2009, que objetivava desenvolvimento de cinco módulos de educação à distância para capacitação dos diversos atores envolvidos na promoção, proteção e defesa dos direitos de crianças e adolescentes.
ACORDAM os ministros do Tribunal de Contas da União, reunidos em sessão da 2ª Câmara, ante as razões expostas pelo relator, e com fundamento nos arts. 1º, inciso I, 16, inciso III, alíneas "b" e "c" e §§ 2º e 3º, 26, 28, inciso II, da Lei 8.443/1992 e nos arts. 214, inciso III, alínea "a", 215 a 217, 219, inciso II, do Regimento Interno, em: 
9.1. rejeitar as novas alegações de defesa apresentadas por Fundação Universa, por Paulo Roberto Torres Guimarães e por Everton Francisco Alves;
9.2. julgar irregulares as contas da Fundação Universa, de Paulo Roberto Torres Guimarães e de Everton Francisco Alves;
9.3. condenar a Fundação Universa e Paulo Roberto Torres Guimarães, solidariamente, ao recolhimento de R$ 326.360,00 (trezentos e vinte e seis mil, trezentos e sessenta reais) aos cofres do Tesouro Nacional, atualizado monetariamente e acrescido de juros de mora, de 24/12/2009 até a data do pagamento;
9.4. aplicar, individualmente, à Fundação Universa e à Paulo Roberto Torres Guimarães multa de R$ 70.000,00 (setenta mil reais) , a ser recolhida aos cofres do Tesouro Nacional, com atualização monetária calculada desde a data deste acórdão até a data do pagamento, se este for efetuado após o vencimento do prazo abaixo estipulado;
9.5. aplicar a Everton Francisco Alves multa de R$ 25.000,00 (vinte e cinco mil reais) , a ser recolhida aos cofres do Tesouro Nacional, com atualização monetária calculada desde a data deste acórdão até a data do pagamento, se este for efetuado após o vencimento do prazo abaixo estipulado;
9.6. fixar prazo de 15 (quinze) dias, a contar das notificações, para comprovação, perante o Tribunal, do recolhimento das dívidas acima imputadas;
9.7. autorizar a cobrança judicial das dívidas, caso não atendidas as notificações;
9.8. autorizar, caso venha a ser solicitado e se o processo não tiver sido remetido para cobrança judicial, o pagamento das dívidas em até 36 (trinta e seis) parcelas mensais consecutivas, a primeira a ser paga no prazo acima fixado e as demais, a cada 30 (trinta) dias a contar da parcela anterior, com incidência, sobre cada valor mensal atualizado monetariamente, de juros de mora, na forma da legislação em vigor, e alertar aos responsáveis que a falta de comprovação do recolhimento de qualquer parcela importará no vencimento antecipado do saldo devedor;
9.9. encaminhar cópia desta decisão aos responsáveis, e ao Ministério da Mulher, da Família e dos Direitos Humanos, com a informação de que o inteiro teor do relatório e do voto que a fundamentam está disponível no endereço eletrônico www.tcu.gov.br/acordaos.

TCE instaurada pela Secretaria Especial dos Direitos Humanos, em desfavor da Fundação Universa e de seu ex-presidente, em razão da não apresentação da documentação complementar exigida na prestação de contas de Convênio.

Segunda Câmara

Secretaria de Direitos Humanos

3. Responsáveis: Everton Francisco Alves (XXX.177.236-XX); Fundação Universa (03.218.102/0001-76); Paulo Roberto Torres Guimarães (XXX.669.146-XX)

13.1. Ministros presentes: Augusto Nardes (na Presidência), Benjamin Zymler, Aroldo Cedraz e Jorge Oliveira (Relator).
13.2. Ministro-Substituto convocado que não participou da votação: André Luís de Carvalho.

ACORDAO-COMPLETO-2542530

Acórdão de Relação 5299/2022 - Segunda Câmara

Acórdão de Relação

JORGE OLIVEIRA

Inicio o relatório transcrevendo a instrução de mérito elaborada no âmbito da Secretaria de Controle Externo da Defesa Nacional e da Segurança Pública (peça 202) , que contou com a anuência do corpo diretivo da unidade (peças 203-204) :
"INTRODUÇÃO
1.	Cuidam os autos de tomada de contas especial (TCE) instaurada pela então Secretaria Especial dos Direitos Humanos da Presidência da República, posteriormente denominada Ministério das Mulheres, da Igualdade Racial e dos Direitos Humanos, depois Secretaria do Ministério da Justiça e Cidadania, e atualmente Ministério da Mulher, da Família e dos Direitos Humanos, em desfavor da Fundação Universa (CNPJ 03.218.102/0001-76) e do Sr. Paulo Roberto Torres Guimarães (CPF XXX.669.146-XX) , este na condição de ex-presidente da Fundação, durante o período de 10/12/2010 a 14/11/2012, em razão da não apresentação da documentação complementar exigida na prestação de contas, que comprometeu o julgamento da boa e regular aplicação dos recursos repassados àquela fundação por força do Convênio 709673/2009, Siconv 049813/2009, celebrado entre a Fundação Universa e a Secretaria de Direitos Humanos, cujo objeto consistia no desenvolvimento de cinco módulos de educação à distância para capacitação dos diversos atores envolvidos na promoção, proteção e defesa dos direitos de crianças e adolescentes (peça 1) 
HISTÓRICO 
2.	Conforme disposto na cláusula terceira do Termo de Convênio 709673/2009-SPDCA/SEDH/PR foram previstos R$ 336.800,00 para a execução do objeto, dos quais R$ 326.360,00 seriam repassados pelo Concedente e R$ 10.440,00 corresponderiam à contrapartida (peça 3, p. 17) . 
3. 	Os recursos federais foram repassados em parcela única, mediante a ordem bancária 0900B800071, no valor de R$ 326.360,00, emitida em 21/12/2009, e creditados em conta específica da Fundação Universa na mesma data (peça 3, p. 34 e 35, respectivamente) . 
4.	O ajuste tinha vigência prevista de um ano e cinco meses contados da assinatura do Termo de Convênio (18/12/2009) , conforme previsto em sua cláusula dez. No entanto estendeu-se até 30/11/2011, em decorrência da celebração de Termo Aditivo que prorrogou sua vigência (peças 3, p. 22, e 4, p. 12-13) .
 5.	No âmbito desta Corte, a unidade técnica então responsável pela instrução processual, promoveu, inicialmente, a citação solidária da Fundação Universa (CNPJ 03.218.102/0001-76) e do Sr. Paulo Roberto Torres Guimarães (CPF XXX.669.146-XX) , bem como as audiências dos ex-presidentes da Fundação Universa,  Srs. Luís Antônio Bitencourt Emílio (CPF XXX.334.449-XX) , Paulo Roberto Torres Guimarães (CPF XXX.669.146-XX) , Jaílson Dias dos Santos (CPF XXX.989.281-XX) , Jaime Divino Alarcão (CPF XXX.165.361-XX) e Everton Francisco Alves (CPF XXX.177.236-XX) , em decorrência da ausência de documentação complementar exigida na prestação de contas do Convênio 709673/2009 (peças 9 e 14) .
6.	Após a análise das alegações de defesa da Fundação Universa e do Sr. Paulo Roberto Torres Guimarães e das razões de justificativas dos ex-presidentes anteriormente citados, a unidade técnica rejeitou as alegações da Fundação Universa e do Sr. Paulo Roberto Torres Guimarães e as razões de justificativas dos Srs. Jaime Divino Alarcão, Everton Francisco Alves e Jaílson Dias dos Santos, incluindo-os no rol de responsáveis, e em seguida promoveu nova citação destes responsáveis (peça 70) . 
7.	No que concerne ao Sr. Luís Antônio Bitencourt Emílio, a unidade técnica acolheu, em partes, as razões de justificativas apresentadas e o excluiu do rol de responsáveis, vez que  a data de sua saída da presidência da Fundação Universa era anterior à data de obrigatoriedade de apresentação dos documentos comprobatórios exigidos pelo Concedente referente ao Convênio 709673/2009 (peça 70) .
8.	As alegações de defesa da Fundação Universa e dos Srs. Paulo Roberto Torres Guimarães, Jaime Divino Alarcão, Everton Francisco Alves e Jaílson Dias dos Santos foram analisadas e rejeitadas na instrução à peça 93, na qual foi proposta a fixação de novo e improrrogável prazo para recolhimento do débito discutido nos autos.
9.	A Ministra Relatora Ana Arraes concordou com a proposta da unidade técnica quanto à fixação de novo e improrrogável prazo para recolhimento do débito e ao acolhimento das razões de justificativas apresentadas pelo Sr. Luís Antônio Bitencourt Emílio e de sua exclusão do rol de responsáveis (peça  99) .
10.	Quanto à responsabilização dos Srs. Jaime Divino Alarcão e Jaílson Dias dos Santos, a Ministra Relatora divergiu da unidade técnica, vez que os referidos ex-presidentes já haviam deixado a presidência da Fundação Universa quando da notícia da reprovação das contas, bem como não tinham a obrigação de apresentar a documentação complementar exigida na prestação de contas, encargo que competia ao ex-presidente Sr. Paulo Roberto Torres Guimarães, inexistindo, portanto, nexo de causalidade entre a conduta dos referidos responsáveis e a irregularidade apurada nos autos (peça 99) . 
11.	Em seguida foi prolatado o Acórdão 11199/2020-TCU-Segunda Câmara, de Relatoria da Ministra Ana Arraes, rejeitando as alegações de defesa da Fundação Universa e dos Srs. Paulo Roberto Torres Guimarães e Everton Francisco Alves, fixando novo e improrrogável prazo para recolhimento do débito discutido nos autos e autorizando o seu parcelamento (peça 98) :
Acórdão 11199/2020-TCU-Segunda Câmara
9.1. excluir a responsabilidade de Jailson Dias dos Santos, Jaime Divino Alarcão e Luís Antônio Bitencourt Emílio dos presentes autos; 
9.2. rejeitar as alegações de defesa de Éverton Francisco Alves e de Paulo Roberto Torres Guimarães; 
9.3. rejeitar as alegações de defesa da Fundação Universa e fixar o prazo improrrogável de 15 (quinze) dias, para que recolha a importância de R$ 326.360,00 (trezentos e vinte e seis mil, trezentos e sessenta reais) aos cofres do Tesouro Nacional, atualizada monetariamente a partir de 24/12/2009 até a data do recolhimento; 
9.4. autorizar o pagamento da dívida em até 36 (trinta e seis) parcelas mensais consecutivas, caso venha a ser solicitado pela responsável; 
9.5. fixar o vencimento da primeira parcela em 15 (quinze) dias, a contar do recebimento da notificação, e o das demais a cada 30 (trinta) dias, com incidência de encargos legais sobre o valor de cada prestação; 
9.6. alertar à responsável que a inadimplência de qualquer parcela acarretará vencimento antecipado do saldo devedor; 
9.7. informar-lhe que a liquidação tempestiva do débito atualizado monetariamente saneará o processo e permitirá que suas contas sejam julgadas regulares com ressalva, dando-se-lhe quitação, nos termos do § 4º do art. 202 do Regimento Interno do TCU, ao passo que a ausência dessa liquidação tempestiva levará ao julgamento pela irregularidade das contas, com imputação de débito, a ser atualizado monetariamente e acrescido de juros moratórios, nos termos do art. 19 da Lei 8.443/1992, bem como à aplicação da multa prevista no art. 57 da mesma lei.
EXAME TÉCNICO
12.	 Em cumprimento ao Acórdão 11199/2020-TCU-Segunda Câmara, os  Srs. Paulo Roberto Torres Guimarães e Everton Francisco Alves e a Fundação Universa, por intermédio de seu representante legal, foram comunicados mediante os Ofícios TCU/Seproc 60971/2020, 60963/2020 e 60977/2020, datados de 5/11/2020, respectivamente, para que em novo e improrrogável prazo de quinze dias procedessem ao recolhimento da dívida, atualizada monetariamente, aos cofres do Tesouro Nacional, nos termos do § 3º do art. 202 do RI/TCU (peças 106, 105 e 102, respectivamente) .
13.	 Os Srs. Paulo Roberto Torres Guimarães e Everton Francisco Alves tomaram ciência dos aludidos ofícios, conforme documentos constantes das peças 112 e 107, respectivamente. 
14.	Em resposta, o Sr. Paulo Roberto Torres Guimarães apresentou pedido de reconsideração à peça 118 e não procedeu ao recolhimento do valor integral do débito.
15.	No que tange à Fundação Universa, o Ofício 60977/2020- TCU/Seproc não foi entregue, pois a Fundação havia mudado de endereço (peça 109) . No entanto, o Sr. Everton Francisco Alves é procurador da Fundação Universa (peça 114) e tomou conhecimento da decisão desta Corte, conforme mencionado no item 13 desta instrução.
16.	A Fundação Universa e o Sr. Everton Francisco Alves, ao tomarem conhecimento do  Acórdão 11199/2020-TCU-Segunda Câmara, opuseram embargos de declaração que não foram conhecidos em razão de sua intempestividade e de não terem apontado qualquer vício a ser saneado pela via dos embargos, conforme Despacho da Ministra Relatora à peça 122 (peças 115 e 116) .
17.	Destaque-se que o Ministro Jorge Oliveira assumiu a relatoria da presente TCE, em razão da então Ministra Relatora Ana Arraes ter assumido a presidência deste TCU, conforme Termo de distribuição à peça 123.
18.	Em seguida, os autos foram encaminhados a Secretaria de Recursos desta Corte (Serur) para análise do pedido de reconsideração à peça 118 (peça 122) . 
19.	A referida unidade técnica se manifestou pelo não cabimento de recurso contra decisão de natureza preliminar com base no art. 201, §1º, do Regimento Interno/TCU, e propôs (i) receber o expediente como mera petição e (ii) receber as peças 118-121 e 127 como elementos complementares de defesa (peças 128 a 131) .
20.	 O Ministro Relator Jorge Oliveira anuiu com a proposta da Serur, conforme despacho à peça 181.
21.	Os responsáveis foram comunicados dos despachos mencionados nos itens 16 e 20 desta instrução por meio dos Ofícios TCU/Seproc 31773/2021 (peça 197) , datado de 16/6/2021, 4970/2021 (peça 185) , datado de 10/2/2021, e 4968/2021 (peça 182) , datado de 10/2/2021, cujas ciências constam das peças 200, 187 e 190, respectivamente.
Paulo Roberto Torres Guimarães
22.	O Sr. Paulo Roberto Torres Guimarães apresentou argumentos de defesa à peça 118, resumidos a seguir, bem como cópias de ofícios encaminhados pela Concedente solicitando complementação de documentos da prestação de contas do Convênio 709673/2009 às peças 119 a 121:
	i) os comunicados sobre a inadequação da Prestação de contas são posteriores a sua saída da Presidência da Fundação Universa, em 14/11/2012;
	ii) a decisão da Ministra Relatora baseou-se exclusivamente na responsabilidade de ele apresentar a prestação de contas do convênio, que foram apresentadas em 3/1/2012 e regularmente recebidas em 5/1/2012, bem como que a solicitação de documentação complementar ocorreu apenas em 10/12/2014, quase dois anos após ele ter deixado a Fundação;
	iii) o Sr. Paulo Roberto Torres Guimarães também afirma não ter atuado com dolo ou culpa, não ter assinado o convênio, não ter contratado prestadores de serviços ou autorizado pagamentos no âmbito do convênio;
	iv) o Sr. Paulo Roberto Torres Guimarães afirma ter indicado responsável por praticar atos de gestão no âmbito do convênio que não foi ouvido por esta Corte; e
	v) o Sr. Paulo Roberto Torres Guimarães afirma ainda que deve responder apenas por atos praticados durante a sua gestão e, portanto, não deveria responder por documentos solicitados após ele ter deixado o cargo de presidente;
23.	Quanto aos argumentos apresentados pelo Sr. Paulo Roberto Torres Guimarães constantes das alíneas 'i', 'iii' e 'v' do item 22 desta instrução, eles já foram analisados na instrução à peça 70, bem como rejeitados por esta Corte, conforme item 9.2 do Acórdão 11199/2020-TCU-Segunda Câmara.
24.	No que  tange à interpretação de que a decisão deste Tribunal, exarada no Acórdão 11199/2020-TCU-Segunda Câmara, baseou-se exclusivamente na não apresentação da prestação de contas (item 22, alínea 'ii') , não assiste razão ao Sr. Paulo Roberto Torres Guimarães, vez que o mero envio da prestação de contas pela Convenente ao Concedente não exime o gestor da responsabilidade de comprovar a boa e regular aplicação dos recursos repassados. 
25.	No caso em exame, não se discute o ato de enviar prestação de contas e sim seu conteúdo, especificamente, a ausência de informações que permitam julgar a boa e regular aplicação dos recursos transferidos por meio do Convênio 709673/2009. Assim, o recebimento da prestação de contas pela Concedente não se confunde com a regularidade na aplicação dos recursos repassados.
26.	Quanto a trazer aos autos outros responsáveis (item 22, alínea 'iv') , na defesa apresentada anteriormente pelo Sr. Paulo Roberto Torres Guimarães consignada à peça 56, apenas há menção sobre gestores responsáveis pela celebração do convênio e execução de contratações e pagamentos. 
27.	No entanto, a irregularidade em exame não diz respeitos a esses atos e sim à ausência de documentação complementar, que permita julgar a correta aplicação dos recursos repassados  por meio do Convênio 709673/2009.
28.	Neste ponto, transcreve-se a seguir parte do Voto da Ministra Relatora Ana Arrais acerca da responsabilização solidária do Sr. Paulo Roberto Torres Guimarães e da Fundação Universa (peça 99, p. 5) :
47. De igual maneira, não há como acolher as alegações de defesa de Paulo Roberto Torres Guimarães.
48. Destaco que o ponto principal da sua linha de argumentação girou em torno da ausência de dolo ou culpa, uma vez que (i) não assinou o convênio ora em exame, por não fazer parte do quadro diretivo da fundação; (ii) o valor total do convênio foi transferido para a conta da Fundação Universa; (iii) não contratou os prestadores de serviços nem autorizou ou realizou qualquer pagamento; (iv) quando da renovação do convênio atendeu a todos os requisitos.
49. Equivoca-se o defendente.
50. Em primeiro lugar, [não] foi citado em razão da assinatura do termo do convênio ou por atos caracterizadores da execução e aplicação de recursos federais transferidos, mas o foi em virtude da ausência de documentação complementar exigida na prestação de contas, aliás, prestação de contas que a ele competia apresentar.
51. Assim, não procede a afirmação de que atendeu a todos os requisitos da prestação de contas, porque, se assim o fizesse, não estaríamos examinando este processo.
52. Quando o responsável tomou posse como presidente da Fundação Universa, em 10/12/2010 , o Convênio 709673/2009 estava em plena vigência, com previsão de término em abril de 2011.
53. Ocorre que esse responsável firmou, juntamente com a SDH/PR, o Termo Aditivo 1 ao convênio, em 18/5/2011, prorrogando até 30/11/2011 o prazo para sua execução, com fixação do prazo de até sessenta dias para apresentar a prestação de contas final.
54. Como o aludido responsável esteve à frente da instituição até 14/11/2012, teve quase todo o exercício de 2012 para providenciar a documentação necessária a comprovar a destinação dada aos recursos federais.
Fundação Universa e Sr. Everton Francisco Alves
29.	A Fundação Universa e o Sr. Everton Francisco Alves apresentaram recurso de reconsideração à peça 127, arguindo, em síntese que:
	i) a decisão do TCU se baseia na não apresentação da documentação complementar solicitada pela Convenente. No entanto o Sr. Everton Francisco Alves não teria se recusado a entregá-la, vez que não a possuía, além de ter tentado, sem sucesso, obtê-las;
	ii) o convênio foi celebrado antes de o Sr. Everton Francisco Alves ter assumido a Presidência da Fundação Universa;
	iii) o Sr. Everton Francisco Alves afirma que não recebeu, tampouco respondeu aos ofícios encaminhados pela Convenente solicitando informações complementares, vez que eles foram encaminhados à superintendente da Fundação Universa;
	iv) o Sr. Everton Francisco Alves afirma ter buscado evitar prejuízo aos cofres públicos requerendo a inclusão da União Brasileira de Educação Católica (UBEC) no rol de responsáveis desta TCE, na condição de responsável solidária, vez que a referida instituição é mantenedora da Fundação Universa, que não teria condições financeiras para arcar com o débito imputado. No entanto, esta Corte não atendeu ao pedido por questão processual, arguindo que tal fato atrasaria o término do processo; e
		vi) a Fundação Universa teria sido usada para beneficiar a UBEC em diversos contratos e convênios, além de terem sido realizadas movimentações financeiras e patrimoniais entre as duas instituições em benefício da UBEC.
30.	Por fim, a Fundação Universa e o Sr. Everton Francisco Alves solicitaram sustentação oral, deferimento do recurso, inclusão da UBEC no rol de responsáveis e exclusão da responsabilização do Sr. Everton Francisco Alves.
31.	Registre-se que a peça 134 tem idêntico teor ao da peça 127.
32.	Em complemento ao recurso apresentado, a Fundação Universa e o Sr. Everton Francisco Alves apresentam petição relacionando quatro TCEs autuadas no âmbito desta Corte, incluindo esta, para corroborar seus argumentos quanto à inclusão da UBEC no rol de responsáveis desta TCE, bem como solicitam a inclusão nestes autos dos documentos consignados às peças 137 a 182, como documentos comprobatórios de suas afirmações quanto ao vínculo existente entre as duas instituições e da utilização da Fundação Universa em benefício da UBEC, a exemplo de extratos bancários comprovando transferência de recursos entre as instituições, lista de profissionais que atuaram em ambas instituições e termos de doações de equipamentos da Fundação Universa para a UBEC (peça 136) .
33.	Os argumentos de defesa apresentados pela Fundação Universa e o Sr. Everton Francisco Alves, resumidos no item 29 desta instrução, já haviam sido apresentados à peça 40, analisados à peça 70 e rejeitados pelo Acórdão 11199/2020-TCU-Segunda Câmara, conforme excerto do Voto da Ministra Relatora Ana Arrais transcrito a seguir, cabendo propor novamente a rejeição deles (peça 99) :
44. Destaco, todavia, que a defesa dessa fundação não negou a existência do débito, mas limitou-se a argumentar sobre a corresponsabilidade da União Brasileira de Educação Católica (UBEC) e da Universidade Católica de Brasília (UCB) , pois a primeira é mantenedora da segunda, além de instituidora e mantenedora da Fundação Universa, apontamento devidamente afastado pelo exame da SecexPrevidência. 
45. Além disso, o próprio advogado responsável pela defesa da fundação declarou que 'não foram encontradas informações e documentos significativos nos arquivos da Fundação Universa que pudessem contribuir com a presente defesa e que, por isso, justificassem a respectiva juntada'.
46. Considerando que não se têm notícias nos autos de outras irregularidades além da ausência da apresentação de documentação complementar à prestação de contas; considerando, ainda, que a defesa da Fundação Universa não contestou a existência do débito e não obteve êxito na localização de tal documentação, fatores que podem ser considerados positivos no deslinde da matéria posta nestes autos; considerando, finalmente, que é pacífico o entendimento deste Tribunal de que não há como avaliar a boa-fé de pessoas jurídicas, julgo que as alegações de defesa da aludida fundação devem ser rejeitadas, com fixação de novo e improrrogável prazo de quinze dias para o recolhimento da importância devida.
34.	Conforme já mencionado na instrução à peça 93, não foram identificadas outras irregularidades nas contas e não restou configurada a ocorrência de má-fé dos responsáveis em suas condutas, enquanto a frente da gestão da Fundação Universa. 
CONCLUSÃO
35.	Em face da análise promovida, propõe-se rejeitar os elementos de defesa apresentados pelo Srs. Paulo Roberto Torres Guimarães e Everton Francisco Alves (peças 118-121, 127, 134, e 137-182) , pois não foram suficientes para sanear as irregularidades a eles atribuídas, cabendo propor o julgamento pela irregularidade de suas contas e a aplicação da multa prevista no art. 57 da Lei 8.443/1992 (itens 23-28 e 33) .
36.	Igualmente, propõe-se rejeitar os elementos de defesa apresentados pela Fundação Universa (peças 118-121, 127, 134, e 137-182) , vez que não foram suficientes para sanear a irregularidade a ela atribuídas (itens 29-33) .
37	Tendo em vista que a dívida imposta à Fundação Universa não foi recolhida no novo e improrrogável prazo fixado pelo TCU, propõe-se o julgamento pela irregularidade de suas contas, procedendo-se a sua condenação em débito, a ser atualizado monetariamente e acrescido de juros de mora, e a aplicação da multa prevista no art. 57 da Lei 8.443/1992.
INFORMAÇÕES ADICIONAIS
38.	Informa-se que foram encontrados débitos imputáveis ao Sr. Paulo Roberto Torres Guimarães e a Fundação Universa em processos em tramitação neste Tribunal, relacionados a seguir:
	i) Paulo Roberto Torres Guimarães e Fundação Universa: 	
	Processo
	Assunto
	Valor Original (R$) 
	Data da Ocorrência

	Processo 000.260/2021-5
	TCE instaurada pelo Ministério da Mulher, da Família e dos Direitos Humanos em razão da não comprovação da regular aplicação dos recursos repassados pela União, Convênio 00065/2009, firmado com o Fundo Nacional para a Criança e o Adolescente, Siafi/Siconv 713340.
	R$ 55.401,72
	15/1/2010

	Processo 013.200/2021-6
	TCE instaurada pela Financiadora de Estudos e Projetos em razão de não comprovação da regular aplicação dos recursos repassados pela União, Convênio 1562/10
	R$ 27.190,28
	15/8/2012

	ii) Fundação Universa:
	Processo
	Assunto
	Valor Original (R$) 
	Data da Ocorrência

	Processo 008.994/2016-1
	TCE instaurada contra o então Presidente da Fundação Universa/DF, relativo ao Convênio 1598/2008 (Siconv 702306) .
	R$ 11.044.160,02
	23/12/2015

	Processo 018.737/2015-3
	Tomada de Contas Especial - Processo n° 72031.003048/2014-27 Fundação Universa/DF
	R$ 20.623.000,00
	1°/3/2011

PROPOSTA DE ENCAMINHAMENTO
39.	Diante do exposto, submetemos os autos à consideração superior, propondo ao Tribunal:
	 		a) com fundamento nos arts. 1º, inciso I, 16, inciso III, alínea 'a', e §§ 1º e 2º da Lei 8.443/1992 c/c os arts. 19 e 23, inciso III, da mesma Lei, e com arts. 1º, inciso I, 209, incisos I e III, e §§ 1º e 5º, 210 e 214, inciso III, do Regimento Interno, que sejam julgadas irregulares as contas dos Srs. Paulo Roberto Torres Guimarães (CPF XXX.669.146-XX) e Everton Francisco Alves (CPF XXX.177.236-XX) , na condição de presidentes da Fundação Universa no período de 10/12/2010 a 14/11/2010 e a partir de 18/8/2014, respectivamente, em decorrência da não apresentação de documentação complementar à prestação de contas apresentada, impossibilitando julgar a correta aplicação dos recursos repassados  por meio do Convênio 709673/2009;	
	b) com fundamento nos arts. 1º, inciso I, 16, inciso III, alíneas 'a' e 'c', e §§ 1º e 2º da Lei 8.443/1992 c/c os arts. 19 e 23, inciso III, da mesma Lei, e com arts. 1º, inciso I, 209, incisos I e III, e §§ 1º e 5º, 210 e 214, inciso III, do Regimento Interno, que seja julgada irregular as contas da Fundação Universa (CNPJ 03.218.102/0001-76) , e condená-la ao pagamento da quantia a seguir especificada, com a fixação do prazo de quinze dias, a contar das notificações, para comprovarem, perante o Tribunal (art. 214, inciso III, alínea 'a', do Regimento Interno) , o recolhimento da dívida aos cofres do Tesouro Nacional, atualizada monetariamente e acrescida dos juros de mora, calculados a partir da data discriminada, até a data do recolhimento, na forma prevista na legislação em vigor.
	VALOR ORIGINAL (R$) 
	DATA DA OCORRÊNCIA

	326.360,00 
	24/12/2009 

Valor atualizado até 17/2/2022: R$ 809.393,20
c) aplicar aos Srs. Paulo Roberto Torres Guimarães (CPF XXX.669.146-XX) e Everton Francisco Alves (CPF XXX.177.236-XX) e a Fundação Universa (CNPJ 03.218.102/0001-76) , a multa prevista no art. 57 da Lei 8.443/1992 c/c o art. 267 do Regimento Interno, com a fixação do prazo de quinze dias, a contar das notificações, para comprovarem, perante o Tribunal (art. 214, inciso III, alínea 'a', do Regimento Interno) , o recolhimento das dívidas aos cofres do Tesouro Nacional, atualizadas monetariamente desde a data do acórdão até a dos efetivos recolhimentos, se forem pagas após o vencimento, na forma da legislação em vigor;
d) autorizar, desde logo, o pagamento da dívida em até 36 (trinta e seis) parcelas mensais consecutivas, caso venha a ser solicitado pelos responsáveis;
	e) autorizar, desde logo, nos termos do art. 28, inciso II, da Lei 8.443/1992, a cobrança judicial da dívida caso não atendidas as notificações;
f) encaminhar cópia da deliberação ao Procurador-Chefe da Procuradoria da República no Distrito Federal, nos termos do § 3º do art. 16 da Lei 8.443/1992 c/c o § 7º do art. 209 do Regimento Interno do TCU, para adoção das medidas cabíveis; e comunicar-lhe que o relatório e o voto que a fundamentarem podem ser acessados por meio do endereço eletrônico www.tcu.gov.br/acordaos e que, caso haja interesse, o Tribunal pode enviar-lhe cópia desses documentos sem qualquer custo."
2. 	O Ministério Público junto ao TCU, representado nestes autos pelo Procurador Marinus Eduardo De Vries Marsico, manifestou concordância parcial com as conclusões da unidade técnica, mediante Parecer à peça 205, nos seguintes termos:
"À vista dos elementos constantes dos autos, pedimos vênias para divergir da proposta da SecexDefesa (peça 202) e propor que seja excluída a responsabilidade do Sr. Everton Francisco Alves (presidente desde 18/8/2014) e que sejam julgadas irregulares as contas da Fundação Universa (CNPJ 03.218.102/0001-76) e de seu responsável à época, Sr. Paulo Roberto Torres Guimarães (presidente de 10/12/2010 a 14/11/2012, CPF XXX.669.146-XX) , com fulcro no art. 16, III, 'b' e 'c', da Lei 8.443/92, condenando-os em débito no valor de R$ 326.360,00 (24/12/2009) e aplicando-lhes, individualmente, a multa prevista no art. 57 da referida lei.
Justifica-se a responsabilização solidária da entidade convenente e do Sr. Paulo Roberto Torres Guimarães (gestão de 10/12/2010 a 14/11/2012) , presidente da Fundação Universa à época da execução do convênio, da celebração do termo aditivo de prorrogação e do término do prazo para prestação de contas.
Nesse sentido, o responsável foi citado e ouvido em audiência nesta tomada de contas especial, bem como a instrução processual se desenvolveu na premissa de sua responsabilidade solidária com a entidade convenente, conclusão respaldada em jurisprudência pacífica do TCU. No mais, conjecturas sobre outros potenciais responsáveis não prosperam, visto que o instituto da solidariedade não é um direito do devedor, mas benefício da parte credora a ser definido durante a instrução processual.
Por outro lado, não se sustenta a responsabilização do Sr. Everton Francisco Alves (gestão desde 18/8/2014) , tendo sido presidente da entidade em momento distinto da ocorrência das irregularidades ora apuradas, condição análoga aos demais ex-presidentes da Fundação Universa cuja responsabilidade foi afastada por meio do Acórdão 11199/2020-TCU-Segunda Câmara (peça 98) .
Por fim, alvitramos a condenação dos responsáveis com fulcro no art. 16, inciso III, alíneas 'b' e 'c', da Lei 8.443/92 - abstendo de fundamentar na alínea 'a' da referida norma -, considerando melhor se adequar à situação em que a prestação de contas foi apresentada, todavia, faltando elementos, não sendo complementada pelo responsável, o que compromete a comprovação da regular aplicação dos recursos federais." (destaques no original) 
	É o relatório.

Cássio Victor Silva Benatti, Waldemar Soares Lima Junior (9338/OAB-DF) e outros, representando Fundação Universa; Ivan de Rezende Bastos Pereira (18037/OAB-DF), representando Paulo Roberto Torres Guimarães; Jose Roberto Covac (93102/OAB-SP), Kildare Araujo Meira (15889/OAB-DF) e outros, representando Jailson Dias dos Santos.

TOMADA DE CONTAS ESPECIAL. NÃO APRESENTAÇÃO DA DOCUMENTAÇÃO COMPLEMENTAR EXIGIDA NA PRESTAÇÃO DE CONTAS. RECURSOS REPASSADOS VIA CONVÊNIO CELEBRADO ENTRE A ENTÃO SECRETARIA ESPECIAL DOS DIREITOS HUMANOS DA PRESIDÊNCIA DA REPÚBLICA E A FUNDAÇÃO UNIVERSA. PRAZO PARA RECOLHIMENTO DO VALOR DEVIDO. REJEIÇÃO DOS NOVOS ELEMENTOS. CONTAS IRREGULARES. DÉBITO E MULTA.

TOMADA DE CONTAS ESPECIAL (TCE)

Secretaria de Controle Externo da Defesa Nacional e da Segurança Pública (SecexDefesa)

Tratam os autos de tomada de contas especial instaurada pela então Secretaria Especial dos Direitos Humanos em desfavor da Fundação Universa e de seu ex-presidente Paulo Roberto Torres Guimarães, em razão da não apresentação de documentação complementar exigida na prestação de contas do Convênio 709673/2009, que objetivava o desenvolvimento de cinco módulos de educação à distância para capacitação dos diversos atores envolvidos na promoção, proteção e defesa dos direitos de crianças e adolescentes.
No âmbito do TCU, os responsáveis originais foram citados, solidariamente com outros ex-presidentes da Fundação.
Por meio do Acórdão 11199/2020-TCU-Segunda Câmara, esta 2ª Câmara já rejeitou as alegações de defesa apresentadas pela Fundação, por Paulo Roberto Torres Guimarães e por Everton Francisco Alves, fixando novo e improrrogável prazo para que a entidade promovesse o recolhimento da quantia devida.
Irresignados com essa decisão, os responsáveis deixaram de recolher o débito e protocolaram "pedidos de reconsideração", que acolhi como mera petição, tendo em vista o descabimento de recurso em face de decisão que rejeita alegações de defesa, tal como estabelece o art. 279 do Regimento Interno. Na oportunidade, determinei que os expedientes apresentados fossem examinados como elementos complementares de defesa, previamente ao julgamento de mérito da presente TCE.
No que tange ao arrazoado de Paulo Roberto Torres Guimarães, além de repetir argumentos já rejeitados por esta Corte, o responsável alega que "a decisão se baseou exclusivamente na responsabilidade de ele apresentar a prestação de contas do convênio, que foram apresentadas em 3/1/2012 e regularmente recebidas em 5/1/2012", que a solicitação de documentação complementar ocorreu apenas em 10/12/2014 - quase dois anos após ele ter deixado a Fundação - e que o efetivo responsável por praticar os atos de gestão no âmbito do convênio não foi ouvido por esta Corte.
A SecexDefesa considera que esses argumentos não socorrem o responsável, a uma porque o mero envio da prestação de contas pela Convenente ao Concedente não exime o gestor da responsabilidade de comprovar a boa e regular aplicação dos recursos repassados, ante a ausência de informações constatada na prestação, a duas porque ele não fora citado pelos atos de gestão a cargo de outros ex-gestores, mas pela ausência de documentação complementar exigida na prestação de contas, aliás, prestação de contas que a ele competia apresentar.
Em relação aos documentos trazidos aos autos pela Fundação Universa e por Everton Francisco Alves, a unidade técnica registra que "os argumentos de defesa apresentados já haviam sido apresentados à peça 40, analisados à peça 70 e rejeitados pelo Acórdão 11199/2020-TCU-Segunda Câmara".
Ao fim, a SecexDefesa propõe: rejeitar os elementos de defesa apresentados pelos responsáveis, julgar irregulares as contas de Paulo Roberto Torres Guimarães e de Everton Francisco Alves, com fulcro no art. 16, inciso III, alínea "a", da Lei 8.443/92, e irregulares as contas da Fundação Universa, com fulcro no art. 16, inciso III, alíneas "a" e "c", do mesmo diploma legal, condenando apenas a entidade convenente em débito, no valor de R$ 326.360,00 (24/12/2009) , e aplicando-se a todos, individualmente, a multa prevista no art. 57 da referida lei.
O Ministério Público junto ao TCU propõe que seja excluída a responsabilidade de Everton Francisco Alves e que sejam julgadas irregulares as contas da Fundação Universa e de Paulo Roberto Torres Guimarães, com fulcro no art. 16, III, "b" e "c", da Lei 8.443/92, condenando-os ao débito e aplicando-lhes, individualmente, a multa prevista no art. 57 da referida lei.
A unidade técnica justifica a responsabilização solidária de Paulo Roberto Torres Guimarães por ter sido presidente da Fundação Universa à época da execução do convênio, da celebração do termo aditivo de prorrogação e do término do prazo para prestação de contas.
Por outro lado, aponta que Everton Francisco Alves assumiu a presidência da Fundação em 18/8/2014, momento distinto da ocorrência das irregularidades apuradas, de forma que deve ter sua responsabilidade afastada, assim como o Tribunal deliberou em relação aos demais ex-presidentes da Fundação Universa por meio do Acórdão 11199/2020-TCU-Segunda Câmara.
Passo a decidir.
Em relação aos novos elementos de defesa dos responsáveis, acompanho o exame empreendido pela SecexDefesa.
Quanto à responsabilização, com as devidas vênias por dissentir dos pareceres, alinho-me à análise já promovida por este Colegiado no Acórdão 11199/2020-TCU-Segunda Câmara. Nesse sentido, permitome transcrever trechos do Voto da Ministra Relatora Ana Arraes:
Em relação à Fundação Universa e a Paulo Roberto Torres Guimarães:
"39.	No tocante à responsabilidade pelo dano apurado nesta TCE, julgo que devem responder, solidariamente, a Fundação Universa e Paulo Roberto Torres Guimarães, seu presidente no período de 10/12/2010 a 14/11/2012.
40.	Fundamento esse entendimento na Súmula 286 de jurisprudência deste Tribunal, que assim dispôs, in verbis:
'A pessoa jurídica de direito privado destinatária de transferências voluntárias de recursos federais feitas com vistas à consecução de uma finalidade pública responde solidariamente com seus administradores pelos danos causados ao erário na aplicação desses recursos.'
41.	A Fundação Universa foi beneficiária de recursos federais por intermédio do Convênio 709673/2009, celebrado com a então Secretaria de Direitos Humanos da Presidência da República, cujo objeto consistiu no desenvolvimento de cinco módulos de educação a distância para capacitação dos diversos atores envolvidos na promoção, proteção e defesa dos direitos de crianças e adolescentes.
42.	Para tanto, recebeu, em parcela única, o montante de R$ 326.360,00, em 24/12/2009.
43.	Passados mais de dez anos, até hoje a mencionada fundação não apresentou os documentos requisitados pelo repassador dos recursos que comprovem o destino dos valores."
Em relação a Everton Francisco Alves:
"25.	Esse responsável é presidente da instituição desde 18/8/2014. Ou seja, ao tempo da rejeição da prestação de contas e da cobrança dos valores repassados à fundação, ele já a comandava.
26.	A então Secretaria de Direitos Humanos da Presidência da República (SDH/PR) encaminhou ao responsável ofício comunicando a reprovação da prestação de contas, datado de 16/7/2015, com fixação de prazo para recolhimento dos valores (peça 5, p 15-16) ; tal notificação foi reiterada em 24/8/2015 (peça 5, p. 21) .
 (...) 
30.	Percebe-se que teve todas as oportunidades de: apresentar a documentação faltante; caso inexistente, de comprovar ter adotado as medidas necessárias junto ao responsável à época dos fatos; justificar ao órgão repassador a impossibilidade de apresentar os documentos requeridos; e, finalmente, recolher o valor cobrado pelo órgão repassador.
31.	Essa era a conduta que dele se esperava.
32.	Todavia, inexiste neste processo qualquer documento que demonstre ter agido nesse sentido.
33.	As alegações de defesa de que não firmou convênio com a União ou com qualquer ente federativo, não participou da execução de qualquer convênio subscrito pela anterior administração da Fundação Universa e de que não encontrou os documentos relativos ao Convênio 709673/2009 não o socorrem, porque não justificam a sua inação na adoção das medidas antes elencadas.
34.	Não é demais relembrar que o responsável não foi citado em razão de irregularidades na execução de tal convênio, mas em virtude da ausência de documentação complementar exigida na prestação de contas.
35.	Como presidente da Fundação Universa, tinha obrigação de encaminhar os documentos exigidos para comprovar o destino que os recursos federais tiveram, nos exatos termos do art. 72 da Portaria Interministerial 570/2011. 
36.	Por todas essas razões, considero que a conduta de Éverton Francisco Alves caracterizou grave infração à norma citada, merecendo ser apenado com a multa prevista no inciso II do art. 58 da Lei Orgânica deste Tribunal."
Dessa forma, entendo que deve o Tribunal: (i) rejeitar as alegações de defesa dos responsáveis; (ii) com fundamento no art. 16, incisos "b" e "c", da Lei 8.443/1992, julgar irregulares as contas da Fundação Universa e de Paulo Roberto Torres Guimarães, condenando-os solidariamente ao recolhimento do débito de R$ 326.360,00, indicado no Acórdão 11199/2020-TCU-Segunda Câmara, e aplicar-lhes, individualmente, a multa prevista no art. 57 do mesmo diploma, no valor de R$70.000,00; (iii)  com fundamento no art. 16, inciso "b", da Lei 8.443/1992, julgar irregulares as contas de Everton Francisco Alves, aplicar-lhe a multa estabelecida no art. 58, inciso II, da mesma lei, a qual proponho fixar em R$ 25.000,00, ante a dosimetria já realizada pelo Tribunal na decisão que concedeu novo e improrrogável prazo para recolhimento do débito.
Ante o exposto, VOTO pela adoção da minuta de acórdão que submeto a este Colegiado.
TCU, Sala das Sessões, em 24 de maio de 2022.
JORGE OLIVEIRA 
Relator